【裁判字號】    99,交聲,939
【裁判日期】    990322
【裁判案由】    聲明異議
【裁判全文】
臺灣臺中地方法院交通事件裁定         99年度交聲字第937號
原處分機關  交通部公路總局臺中區監理所
異  議  人  陳榮
即受處分人
上列異議人即受處分人因違反道路交通管理處罰條例案件，對於
交通部公路總局臺中區監理所中華民國94年11月23日所為中監違
字第裁60-1A0000000號裁決書、94年11月17日所為中監違字第裁
60-ZD0000000號裁決書、94年11月22日所為中監違字第裁60-1A0
000000號、第裁60-1A0000000號裁決書、94年11月16日所為中監
違字第裁60-A00000000號裁決書，聲明異議，本院裁定如下：
    主  文
原處分均撤銷。
前項撤銷部分，陳榮不罰。
    理  由
一、原處分機關略以：聲明異議人即受處分人（下稱異議人）陳
    榮所有車牌號碼IM-2439 號自用一般小客車，分別於民國
    92年12月12日19時35分許，在臺北市○○街；92年12月12日
    15 時30 分許、93年1 月30日18時5 分許，在臺北市新生北
    橋下，因「在道路收費停車處所停車不依規定繳費」之違規
    ，經臺北市停車管理工程處逕行舉發，原處分機關認違反道
    路交通管理處罰條例第56條第1 項第11款規定，分別以中監
    違字第裁60-1A0000000號、第裁60-1A0000000號、第裁60-1
    A0000000號裁決書，各裁處異議人罰鍰新臺幣（下同）1,20
    0 元整。另異議人於92年11月14日19時36分許，在承德路通
    河街（往南），92年12月27日22時28分許，在國道一號254.
    2 公里處，因「超速」之違規，分別經臺北市政府警察局交
    通警察大隊、國道公路警察局第四警察隊逕行舉發，原處分
    機關分別認違反道路交通管理處罰條例第40條第1 項、第33
    條第1 項規定，以中監違字第裁60-A00000000號、第裁60-Z
    D0000000號裁決書，裁處異議人罰鍰2,400 元、6,000 元整
    。上開罰緩逾期不繳納，均加倍罰緩，於法均無不合。又上
    開裁決書均已於94年11月至12月間送達完畢，異議人遲至99
    年2 月22日始提出異議，已逾法定異議期間等語。
二、聲明異議意旨略以：伊於92年1月30日年至98年10月13日均
    在監服刑，未收到催繳通知，故無法如期繳納罰緩，爰此請
    求繳納最低罰緩，為此提出聲明異議等語。
三、經查：
(一)、按處理違反道路交通管理事件，有關文書送達之程序，準用
    行政程序法送達之規定，違反道路交通管理事件統一裁罰標
    準及處理細則第5 條定有明文。而行政程序法中對於在監所
    人文書送達，應囑託該監所長官為之，行政程序法第89條亦
    定有明文。查原處分機關係囑託郵務機關依異議人之戶籍地
    址（即臺中縣大里市○○路24巷64號）為送達，郵務機關將
    原處分機關所為之中監違字第裁60-1A0000000號、第裁
    60-ZD0000000號、第裁60-1A0000000號、第裁60-1A0000000
    號、第裁60-A00000000 號 裁決書，分別於94年12月5 日、
    94年11月23日、94年11月25 日 、94年11月25日、94年11月
    23日辦理寄存送達等情，有個人資本資料查詢結果表、上開
    違反道路交通管理事件裁決書及送達證書5 份附卷可證。惟
    異議人於93年3 月19日起至98年10月13日止，均在臺灣宜蘭
    監獄服刑中，此有臺灣宜蘭監獄受刑人在監執行證明書、臺
    灣宜蘭監獄假釋證明書、臺灣高等法院被告前案紀錄表及被
    告在監在押資料表在卷可稽，則揆諸上開規定，原處罰機關
    未向監獄之長官囑託送達上開裁決書，而逕依異議人戶籍地
    所為寄存送達程序並不合法甚明。本案裁決書既未合法送達
    ，自無從起算法定聲明異議期間，是本案聲明異議難謂已逾
    期，自應予受理，先予敘明。
(二)、按本條例所定罰鍰之處罰，受處罰人接獲違反道路交通管理
    事件通知單後，於15日內得不經裁決，逕依第92條第3 項之
    罰鍰基準規定，向指定之處所繳納結案；不服舉發事實者，
    應於15日內，向處罰機關陳述意見；其不依通知所定期限前
    往指定處所聽候裁決，且未依規定期限繳納罰鍰結案或向處
    罰機關陳述意見者，處罰機關得逕行裁決之，道路交通管理
    處罰條例第9 條第1 項定有明文。次按行為人有本條例之情
    形者，應填製舉發違反道路交通管理事件通知單（下稱通知
    單），並於被通知人欄予以勾記，其通知聯依下列規定辦理
    ：…二、受處分人非當場被查獲之駕駛人或行為人，舉發機
    關應另行送達之，道路交通管理事件統一裁罰基準及處理細
    則第11條第1 項第2 款規定亦定有明文；且按處理違反道路
    交通管理事件，有關文書送達之程序，依行政程序法之規定
    ；受處分人非該當場被查獲之駕駛人或行為人，舉發機關應
    另行送達之；違反本條例行為之處罰，處罰機關於裁決前，
    應給予違規行為人陳述之機會；違反道路交通管理事件，行
    為人認為舉發之事實與違規情形相符者，得於接獲通知單後
    ，親自或委託他人持該通知單，不經裁決向指定之處所，逕
    依裁罰基準執行並繳納罰鍰結案。上揭規定無非在使異議人
    得於處罰機關裁決前陳述意見或以最低處罰標準於限期內自
    動繳納罰鍰結案，故舉發機關應先合法送達舉發違反道路交
    通管理事件通知單予異議人，處分機關所為逕行裁決始為適
    法。然查：異議人於93年3 月19日起至98年10月13日止，在
    臺灣宜蘭監獄服刑中，對異議人文書之送達，應向上開監獄
    之長官囑託送達，方屬合法，已如前述，惟本件舉發違反道
    路交通管理事件通知單，原舉發單位仍依異議人之上開戶籍
    地址囑託郵務機關為送達等情，有內政部警政署國道公路警
    察局第四警察隊98年11月20日公警四交字第0980472774號函
    、臺北市政府警察局交通警察大隊98年11月17日北市警交大
    執字第09833686700 號函所附送達證書及寄存送達郵件掛號
    執據、臺北市停車管理工程處98年11月16日北市停管字第09
    838326900 號函所附寄存送達證書3 份在卷可證，則原舉發
    單位所為之送達程序並不合法，是原處罰機關於舉發違反道
    路交通管理事件通知單未合法送達異議人之前，即逕對異議
    人裁決，程序上自有未合。而異議人既未受本件舉發通知單
    之送達，自無從知悉其所有之車輛遭警舉發之情事，而無從
    依道路交通管理處罰條例第85條第1 項規定向處罰機關告知
    應歸責人到案處理，此對異議人程序權利之侵害，尚屬非輕
    。從而，原處分即屬無可維持，應由本院予以撤銷。
(三)、末按時效制度與人民權利義務有重大關係，其目的在於尊重
    既存之事實狀態，及維持法律秩序之安定，與公益有關，須
    逕由法律明定，不得授權行政機關衡情以命令訂定或由行政
    機關依職權以命令訂之（司法院大法官解釋釋字第474 號解
    釋理由書參照）。而行政罰法於94年1 月14日經立法院三讀
    制定，同年2 月5 日經總統公佈，依該法第46條之規定，自
    公布後1 年，即95年2 年5 日開始施行，同法第27條規定：
    「行政罰之裁處權，因3 年期間之經過而消滅。前項期間，
    自違反行政法上義務之行為終了時起算。但行為之結果發生
    在後者，自該結果發生時起算」，該條之立法理由略以：「
    本條係有關行政罰裁處權時效之規定。按行政罰裁處權之行
    使與否，不宜懸之過久，而使處罰關係於不確定狀態，影響
    人民權益，惟亦不宜過短，以免對社會秩序之維護有所影響
    」等語，可知公路監理主管機關對於違反道路交通管理事件
    行為人，其是否行使裁罰權，實不宜久懸不決，而使處罰關
    係處於不確定狀態，致影響人民權益。準此，足悉時效制度
    之功能，實為求法秩序之早日確定所必要，自不容行政機關
    作出違背此一法秩序安定原則之舉措。次按「違反行政法上
    義務而受罰鍰、沒入或其他種類行政罰之處罰時，適用本法
    。但其他法律有特別規定者，從其規定」，行政罰法第1條
    定有明文。違反道路交通管理處罰條例所定行政法上義務而
    受罰鍰、記違規點數等處罰，具有行政罰之性質，然關於處
    罰時效部分，道路交通管理處罰條例並未設有相關規定，則
    現今交通裁決機關依法所為之處罰裁決，其裁處權時效即應
    適用上開行政罰法相關規定。另按本法施行前違反行政法上
    義務之行為應受處罰而未經裁處，於本法施行後裁處者，除
    第15條、第16條、第18條第2 項、第20條及第22條規定外，
    均適用之；前項行政罰之裁處權時效，自本法施行之日起算
    ，行政罰法第45條亦定有明文。是行政罰法施行前違反行政
    法上義務之行為應受處罰而未經裁處者，行政罰法第45條第
    2 項既有特別規定，即應適用其規定。準此，行政罰法施行
    前違反行政法上義務之行為應受處罰而未經裁處者，自應自
    行政罰法95年2 月5 日施行之日起，計算3 年之裁處權時效
    。經查，本件異議人所有前開自小客車之違規行為，係分別
    發生於92年12月12日2 件及93年1 月30日、92年11月14日、
    92年12月27日各1 件，原處分機關對異議人上開違規行為裁
    罰之裁決書，因未對異議人送達舉發違反道路交通管理事件
    通知單，致裁處不合法而為本院撤銷，已如前述，是原處分
    機關對於異議人該違反道路交通管理處條例行為之裁處權時
    效期間，均應自95年2 月5 日起計算3 年，而於98年2 月4
    日即告屆滿，原處分機關之裁處權即因罹於時效而消滅，不
    得再就異議人之違規事實裁處罰鍰。
四、綜上所述，本件裁決書裁處基礎之舉發通知書送達之程序並
    非適法，各該原處分應予撤銷，原應發回原處分機關重新送
    達，惟本件違規行為之裁處權時效期間迄98年2月4日即告屆
    滿，原處分機關之裁處權已因罹於時效而消滅，原處分機關
    即不得以異議人有前揭違規行為而遽以處罰，自應由本院將
    原處分撤銷，諭知異議人不罰，以資適法。
據上論斷，應依道路交通管理處罰條例第87條第2 項、道路交通
案件處理辦法第20條，裁定如主文。。
中    華    民    國    99    年    3     月    22    日
                  交通法庭      法  官  楊萬益
上正本證明與原本無異。
如不服本裁定，應於送達後5日內，向本院提出抗告狀。
                                書記官  譚系媛
中    華    民    國    99    年    3     月    22    日

司法院資訊處製作；財團法人民間司法改革基金會備份。
